ACORDAO-COMPLETO-2439484

ACÓRDÃO 16673/2021 ATA 34/2021 - PRIMEIRA CÂMARA

VISTOS, relatados e discutidos estes autos de tomada de contas especial instaurada pelo Fundo Nacional de Desenvolvimento da Educação (FNDE) relativa à aplicação dos recursos do Programa Nacional de Alimentação Escolar (Pnae) , no exercício de 2012, pelo município de Vigia de Nazaré/PA.
ACORDAM os ministros do Tribunal de Contas da União, reunidos em sessão da 1ª Câmara, ante as razões expostas pelo relator, em:
9.1. rejeitar em parte as alegações de defesa apresentadas pelo Sr. Noé Xavier Rodrigues Palheta;
9.2. julgar irregulares, com fundamento nos arts. 1º, I, e 16, III, "b" e "c", da Lei 8.443/1992 c/c os arts. 19 e 23, III, da mesma lei, e com arts. 1º, I, e 209, II e III, e 214, III, do RI/TCU, as contas do Sr. Noé Xavier Rodrigues Palheta e condená-lo ao pagamento da quantia abaixo especificada, com a fixação do prazo de 15 (quinze) dias, a contar da notificação, para que comprove, perante este Tribunal (art. 214, III, "a", do RI/TCU) , o recolhimento da dívida aos cofres do Fundo Nacional de Desenvolvimento da Educação, atualizada monetariamente e acrescida dos juros de mora, calculados a partir das datas discriminadas, até a data do recolhimento, na forma prevista na legislação em vigor:
	Valor (R$) 
	Data

	87.462,11
	14/12/2012

9.3. aplicar ao Sr. Noé Xavier Rodrigues Palheta a multa prevista no art. 57 da Lei 8.443/1992 c/c o art. 267 do RI/TCU, no valor de R$ 14.000,00 (quatorze mil reais) , fixando-lhe o prazo de 15 (quinze) dias, a contar da notificação, para que comprove, perante este Tribunal (art. 214, III, "a", do RI/TCU) , o recolhimento da dívida aos cofres do Tesouro Nacional, atualizada monetariamente desde a data do presente acórdão até a do efetivo recolhimento, se for paga após o vencimento, na forma da legislação em vigor;
9.4 autorizar, desde logo, se requerido, com fundamento no art. 26, da Lei 8.443/1992, c/c o art. 217, §§ 1º e 2º, do RI/TCU, o parcelamento das dívidas em até 36 parcelas, incidindo, sobre cada parcela, corrigida monetariamente, os correspondentes acréscimos legais, fixando-lhes o prazo de 15 (quinze)  dias, a contar do recebimento da notificação, para comprovar, perante o Tribunal, o recolhimento da primeira parcela, e de 30  (trinta)  dias, a contar da parcela anterior, para comprovar o recolhimento das demais parcelas, devendo incidir, sobre cada valor mensal, atualizado monetariamente, os juros de mora devidos, no caso do débito, na forma prevista na legislação em vigor, alertando o responsável de que a falta de comprovação do pagamento de qualquer parcela importará o vencimento antecipado do saldo devedor, nos termos do § 2º do art. 217, do Regimento Interno deste Tribunal;
9.5. autorizar, desde logo, nos termos dos arts. 219, II, do RI/TCU e 28, II, da Lei 8.443/1992, a cobrança judicial das dívidas, caso não atendidas as notificações;
9.6. encaminhar cópia da deliberação ao  (à)  chefe da Procuradoria da República no Estado do Pará, em cumprimento ao disposto no § 3º do art. 16, da Lei 8.443/1992;
9.7. enviar cópia deste acórdão ao Sr. Noé Xavier Rodrigues Palheta, informando que o inteiro teor da presente deliberação, acompanhada do relatório e da proposta de deliberação que a fundamenta, estará disponível, no dia seguinte a sua oficialização, para a consulta no endereço www.tcu.gov.br/acordaos.

Tomada de contas especial instaurada pelo FNDE em razão de não comprovação da regular aplicação dos recursos repassados pela União, para atendimento ao Programa Nacional de Alimentação Escolar (PNAE).

Primeira Câmara

Município de Vigia de Nazaré/PA.

3. Interessados/Responsáveis:
3.1. Interessado: Fundo Nacional de Desenvolvimento da Educação (00.378.257/0001-81)
3.2. Responsável: Noé Xavier Rodrigues Palheta (XXX.067.992-XX).

13.1. Ministros presentes: Benjamin Zymler (na Presidência), Vital do Rêgo e Jorge Oliveira.
13.2. Ministros-Substitutos presentes: Augusto Sherman Cavalcanti e Weder de Oliveira (Relator).

WEDER DE OLIVEIRA

Trata-se de tomada de contas especial instaurada pelo Fundo Nacional de Desenvolvimento da Educação (FNDE) , em desfavor do Sr. Noé Xavier Rodrigues Palheta, prefeito de Vigia de Nazaré/PA na gestão 2009/2012, ante a não comprovação da regular aplicação dos recursos repassados por conta do Programa Nacional de Alimentação Escolar - Pnae, no exercício de 2012.
Reproduzo, com os ajustes de forma pertinentes, a instrução apresentada (peça 41) pela Secretaria de Controle Externo de Tomada de Contas Especial (Secex-TCE) :
" (...) 
HISTÓRICO
2.	Ressalta-se que o objeto do PNAE era a 'Aquisição exclusiva de gêneros alimentícios, em caráter complementar, para atendimento dos alunos matriculados em creches, pré-escolas e em escolas do ensino fundamental das redes federal, estadual, do Distrito Federal e municipal, inclusive as indígenas e as localizadas em áreas remanescentes de quilombos, e, excepcionalmente, aquelas qualificadas como entidades filantrópicas ou por elas mantidas', tendo sido liberado, no exercício de 2012, o montante de R$ 1.250.988,00, conforme Ordens Bancárias relacionadas na peça 3.
3.	A prestação de contas dos referidos recursos, cujo prazo expirava em 13/4/2013, foi encaminhada e registrada no SIGPC pelo sucessor do Sr. Noé Xavier Rodrigues Palheta, em 4/7/2013, acompanhada dos Pareceres Conclusivos SIGECON e do Conselho de Alimentação Escolar, pela aprovação das contas (peça 5) .
4.	Durante as tratativas de análise das contas, o FNDE tomou conhecimento do Relatório de Fiscalização n° 38031/2013, resultado da fiscalização realizada pela Controladoria-Geral da União no Município de Vigia de Nazaré/PA no período de 11 a 22/3/2013 (peça 11) , que apontou as seguintes constatações:
a) Pagamentos efetuados por gêneros alimentícios não recebidos, no valor de R$ 87.462,11;
b) Infraestrutura insuficiente para o Conselho de Alimentação Escolar - CAE desenvolver suas atividades;
c) Ausência de publicidade dos editais de convocação;
d) Número de nutricionistas contratados abaixo dos parâmetros legais previstos pelo CFN.
5.	Então, foi emitido o Parecer n° 5768/2017/COECS/CGPAE/DIRAE (peça 7) , indicando aprovação parcial com ressalvas da prestação de contas, sob o aspecto da execução física, em razão da impugnação decorrente do pagamento por gêneros alimentícios não recebidos, no montante de R$ 87.462,11, e das impropriedades abaixo, parcialmente similares às constatações da CGU:
a) Não foram oferecidos ao CAE os itens de infraestrutura necessários para que executassem suas funções; 
b) Ausência de Nutricionista Responsável Técnico; 
c) Falta de capacitação dos membros do CAE.
6.	Após análise do Relatório de Fiscalização da CGU, da documentação a título de prestação de contas e do Parecer Técnico, foi emitido, pela área financeira do FNDE, o Parecer n° 6046/2017/DAESP/COPRA/CGCAP/DIFIN (peça 8) , concluindo pela aprovação parcial com ressalvas da prestação de contas e impugnando o valor de R$ 557.151,64, ante a constatação de divergência entre o valor correspondente à 'despesa realizada', indicado na referida prestação de contas (R$ 857.952,00) , e o valor da despesa efetuada no Programa no exercício de 2012 (R$ 1.327.641,53) , além do pagamento por gêneros alimentícios não recebidos:
	Valor (R$) 
	Data

	76.947,53
	5/9/2012

	130.914,00
	2/10/2012

	130.914,00
	5/11/2012

	130.914,00
	4/12/2012

	87.462,11
	14/12/2012

7. 	Por meio dos Ofícios nº s 38739 e 38740/2017/Daesp/Copra/Cgcap/Difin-FNDE, recebidos, respectivamente, em 14/2/2018 e 9/2/2018 (peças 9 e 10) , o FNDE notificou o Sr. Noé Xavier Rodrigues Palheta e a atual Prefeita de Vigia de Nazaré/PA, Sra. Camille Macedo Paiva de Vasconcelos, acerca das irregularidades associadas aos recursos repassados à conta do PNAE/2012, requerendo a devolução desses valores, mas eles não se manifestaram.
8. 	Diante do não saneamento das irregularidades apontadas e da não devolução dos recursos, instaurou-se a Tomada de Contas Especial. No Relatório de Tomada de Contas Especial nº 384/2018-DIREC/COTCE/CGCAP/DIFIN-FNDE/MEC (peça 17) , conclui-se que o prejuízo apurado corresponde a 44,53% dos recursos repassados, imputando-se a responsabilidade ao Sr. Noé Xavier Rodrigues Palheta, Prefeito Municipal de Vigia de Nazaré/PA na gestão 2009/2012, ante irregularidades na execução dos recursos repassados por conta do Programa Nacional de Alimentação Escolar - PNAE, no exercício de 2012, uma vez que ele era a pessoa responsável pela gestão dos recursos federais recebidos por meio do PNAE/2012 e, no entanto, não tomou as medidas para a devida comprovação e execução dos recursos.
9. 	O Relatório de Auditoria nº 1115/2019 da Controladoria Geral da União (peça 18) também chegou às mesmas conclusões. Após serem emitidos o Certificado de Auditoria, o Parecer do Dirigente e o Pronunciamento Ministerial (peças 19 a 21) , o processo foi remetido a esse Tribunal.
10. 	Em atendimento ao item 9.4, do Acórdão 1772/2017-TCU-Plenário, Relator Ministro Augusto Sherman Cavalcanti, informa-se que foi efetuada pesquisa no sistema processual do TCU, e que foi encontrado débito imputável ao responsável em outros processos em tramitação no Tribunal: TCs Processo 002.253/2018-0 e Processo 008.094/2017-9.
ANÁLISE DOS PRESSUPOSTOS DE PROCEDIBILIDADE DA IN/TCU 71/2012
11.	Verificou-se que não houve o transcurso de mais de dez anos desde o fato gerador sem que tenha havido a notificação do responsável pela autoridade administrativa federal competente (art. 6º, inciso II, c/c art. 19 da IN/TCU 71/2012, modificada pela IN/TCU 76/2016) , uma vez que os recursos foram transferidos em 2012 (peça 3) , e o responsável foi notificado sobre as irregularidades pela autoridade administrativa competente por meio do Ofício nº 38739/2017/Daesp/Copra/Cgcap/Difin-FNDE, recebido em 14/2/2018 (peças 13-14) .
12. 	Verificou-se que o valor original do débito apurado (R$ 557.151,64) é superior a R$ 100.000,00, na forma estabelecida conforme os arts. 6º, inciso I, e 19 da IN/TCU 71/2012, modificada pela IN/TCU 76/2016.
13. 	A tomada de contas especial estava, assim, devidamente constituída e em condição de ser instruída.
14.	Da análise dos documentos presentes nos autos, verificou-se que o Sr. Noé Xavier Rodrigues Palheta, Prefeito Municipal de Vigia de Nazaré/PA na gestão 2009/2012, era a pessoa responsável pela gestão e execução dos recursos federais recebidos à conta do PNAE no exercício de 2012, e, no entanto, não tomou as medidas necessárias para a comprovação do regular uso dos valores públicos, sendo, portanto, o responsável pelo prejuízo apurado nesta Tomada de Contas Especial.
15. 	Na instrução inicial (peça 25) , analisando-se os documentos nos autos, concluiu-se pela necessidade de realização da citação do responsável, nestes termos:
a) realizar a citação do Sr. Noé Xavier Rodrigues Palheta (CPF XXX.067.992-XX) , com fundamento nos arts. 10, § 1º, e 12, incisos I e II, da Lei 8.443/1992 c/c o art. 202, incisos I e II, do RI/TCU, para, no prazo de quinze dias, apresentar alegações de defesa quanto às irregularidades detalhadas a seguir:
i) Irregularidade: não comprovação da boa e regular aplicação de parte dos recursos transferidos pelo FNDE ao Município de Vigia de Nazaré/PA, no exercício de 2012, por força do Programa Nacional de Alimentação Escolar - PNAE, ante a ocorrência das seguintes irregularidades:
i.1) divergência entre o valor correspondente à 'despesa realizada', indicado na referida prestação de contas (R$ 857.952,00) , e o valor da despesa efetuada no Programa no exercício de 2012 (R$ 1.327.641,53) , caracterizando despesas não comprovadas;
i.2) pagamento por gêneros alimentícios não recebidos;
ii) Conduta: não comprovar a boa e regular aplicação de parte dos recursos transferidos pelo FNDE ao Município de Vigia de Nazaré/PA, no exercício de 2012, por força do Programa Nacional de Alimentação Escolar - PNAE, ante a ocorrência das seguintes irregularidades:
ii.1) divergência entre o valor correspondente à 'despesa realizada', indicado na referida prestação de contas (R$ 857.952,00) , e o valor da despesa efetuada no Programa no exercício de 2012 (R$ 1.327.641,53) , caracterizando despesas não comprovadas;
ii.2) pagamento por gêneros alimentícios não recebidos;
iii) Dispositivos violados: Resolução FNDE/CD nº 38, de 16/7/2009;
e/ou recolher aos cofres do FNDE as quantias abaixo indicadas, referentes às irregularidades e às condutas de que trata o item 21, alínea 'a', atualizadas monetariamente a partir das respectivas datas até o efetivo recolhimento, abatendo-se na oportunidade as quantias eventualmente ressarcidas, na forma da legislação em vigor.
Débito 1: Despesas não comprovadas
	Valor (R$) 
	Data

	76.947,53
	5/9/2012

	130.914,00
	2/10/2012

	130.914,00
	5/11/2012

	130.914,00
	4/12/2012

Débito 2: Pagamento por gêneros alimentícios não fornecidos
Valor (R$)	Data
	Valor (R$) 
	Data

	76.947,53
	5/9/2012

	130.914,00
	2/10/2012

	130.914,00
	5/11/2012

	130.914,00
	4/12/2012

Valor atualizado até 20/11/2019: R$ 821.270,04.
b) informar o responsável de que, caso venha a ser condenado pelo Tribunal, o débito ora apurado será acrescido de juros de mora, nos termos do § 1º do art. 202 do RI/TCU;
c) esclarecer ao responsável que o recolhimento tempestivo do débito somente saneará o processo caso seja reconhecida a sua boa-fé e não se constate outra irregularidade nas contas, nos termos do art. 12, inciso VI, da Resolução-TCU 170/2004;
d) encaminhar cópia da presente instrução, do Relatório de Fiscalização n° 38031/2013, da Controladoria-Geral da União, na parte referente às ocorrências que motivam a citação do responsável (Peça 11, p. 5-7 e 51-56) , e do Relatório de Tomada de Contas Especial nº 384/2018-DIREC/COTCE/CGCAP/DIFIN-FNDE/MEC (Peça 17) , ao responsável, a fim de subsidiar a apresentação de suas alegações de defesa e/ou razões de justificativa;
e)	 esclarecer ao responsável, em obediência ao art. 12, § 3º, da Lei 8.443/1992, e ao art. 12, inciso VII, da Resolução TCU 170/2004, que o não atendimento à citação ou à audiência implicará revelia, para todos os efeitos, dando-se prosseguimento ao processo.
16.	Em cumprimento ao pronunciamento da Unidade (peça 27) , foi efetuada a citação do Sr. Noé Xavier Rodrigues Palheta, nos moldes adiante: 
	Ofício
	Data de Recebimento do Ofício
	Nome do Recebedor do Ofício
	Observação
	Fim do Prazo para Defesa

	14256/2019-TCU/Seproc (peça 29) , de 9/12/2019
			AR devolvido como "mudou-se" (peça 30) 
	
	9468/2020-TCU/Seproc (peça 33) , de 13/3/2020
	17/4/2020, consoante AR na peça 38
	Sulamita Costa
	Ofício entregue no endereço do responsável, conforme pesquisa nas peças 31-32
	4/5/2020

	9469/2020-TCU/Seproc (peça 34) , de 13/3/2020
	14/4/2020, consoante AR na peça 36
	Joana Silva
	Ofício entregue no endereço do responsável, conforme pesquisa nas peças 31-32
	30/4/2020

	9470/2020-TCU/Seproc (peça 35) , de 13/3/2020
			AR devolvido como "endereço insuficiente" (peça 37) 
	
17.	Em 4/6/2020, o Sr. Noé Xavier Rodrigues Palheta apresentou suas alegações de defesa, presentes na peça 39, a seguir sintetizadas e analisadas.
EXAME TÉCNICO
Alegações de defesa do Sr. Noé Xavier Rodrigues Palheta
18.	Ele inicia suas alegações dizendo discordar da informação de que 'não prestou contas de forma regular do valor de R$ 557.151,64, em razão da não alimentação correta do sistema SIGPC do FNDE, bem como, em razão do pagamento por produtos não entregues à administração, conforme relatórios da Controladoria Geral da União e do FNDE', antes os motivos abaixo sintetizados.
19.	Quanto aos pagamentos efetuados por gêneros alimentícios não recebidos, ele transcreve os seguintes trechos do Relatório de Fiscalização n° 38031/2013, da Controladoria-Geral da União, relativo à fiscalização realizada no município de Vigia de Nazaré/PA, no período de 11 a 22/3/2013, presente nestes autos à peça 11:
A Prefeitura Municipal de Vigia de Nazaré firmou contrato de fornecimento de gêneros alimentícios para merenda escolar com a empresa SKOPLAN COMÉRCIO LTDA, em 27/03/2012, no valor global de R$ 1.496.297,80, com vigência final no dia 31/12/2012.
Examinando os extratos bancários da conta corrente do Banco do Brasil, n° 13.394-9, agência 3.629- 3, do exercício de 2012, constatou-se que a Prefeitura Municipal de Vigia de Nazaré pagou à empresa SKOPLAN COMÉRCIO LTDA, em 14/12/12, os valores de R$ 11.491,48; R$ 9.474,67; R$ 7.008,24; R$ 43.181,06 e R$ 23.311,98 referentes ao termo final do contrato n° 001/2012. Em visita ao almoxarifado central, foi constatado que não há estoque de merenda e não há qualquer documento de controle de estoque. Ou seja, não foi comprovada a entrega dos produtos constantes das notas fiscais citadas, cujo montante foi de R$ 87.462,11.
O valor pago irregularmente corresponde a 6,99% do valor repassado pelo FNDE durante o exercício de 2012, no montante de R$ 1.250.988,00 (um milhão e duzentos e cinquenta mil e novecentos e oitenta e oito reais) .' (PG.06 - RELATÓRIO DA CGU) 
'No Pregão Presencial n° 004/2012, cujo objeto foi a contratação de empresa para fornecimento de merenda escolar aos alunos das escolas da rede municipal de ensino de Vigia de Nazaré do Pará, no valor global de R$ 1.496.297,80, foi verificada ausência de publicidade em meio eletrônico, na Internet (art. 11, Decreto 3555/2000) . Destaca-se que a empresa contratada SKOPLAN COMÉRCIO LTDA - CNPJ: 03.024.356/0001-53, estabelecida à Av. Roberto Camelier, n° 1117, em Belém (PA) , foi a vencedora do certame, conforme ata de realização do Pregão.' (PG. 55 - RELATÓRIO DA CGU) .
20.	Aduz que, 'com as informações supracitadas', ficaria 'comprovado que toda a documentação' do PNAE/2012 estava no arquivo público da Secretaria Municipal de Educação de Vigia.
21.	Ainda com relação ao assunto, reconhece o débito no valor de R$ 87.462,11, pago à empresa Skoplan Comércio Ltda., pois 'a empresa não cumpriu o contrato, não entregando a totalidade da alimentação escolar adquirida'; afirma, no entanto, que 'a situação em questão está judicializada, junto ao TRF-1, processo n. 0029770-17.2017.4.01.3900'.
22.	Quanto à divergência entre o valor correspondente à 'despesa realizada', indicado na prestação de contas, e o valor da despesa efetuada, caracterizando despesas não comprovadas, no montante de R$ 469.689,53, consoante Parecer n° 6046/2017/DAESP/COPRA/CGCAP/DIFIN (presente nestes autos à peça 8) , alega que a citada prestação de contas foi elaborada e transmitida na gestão do então prefeito Mauro Alexandre dos Santos Souza, em 4/7/2013, conforme recibo da prestação de contas que segue em anexo, assim, se o mesmo não enviou a prestação de contas de forma regular ao FNDE, este sim deveria estar sendo responsabilizado, pois o Sr. Noé Palheta 'já não tinha mais o que fazer no ano de 2013'.
23.	Informa que solicitou ao atual Secretário Municipal de Educação do Município de Vigia, em 15/5/2020, cópia de toda a documentação de despesas e do processo licitatório, referente aos recursos do PNAE/2012, e que, quando for atendido, vai enviá-la a este Tribunal de Contas.
24.	Anexou cópia da seguinte documentação:
a) parte do Relatório de Fiscalização n° 38031/2013, da Controladoria-Geral da União (peça 39, p. 4-6) ;
b) Recibo de envio da prestação de contas para o SIGPC (peça 39, p. 7) ;
c) Parecer n° 6046/2017/DAESP/COPRA/CGCAP/DIFIN (peça 39, p. 8-12) ;
d) Oficio requerendo os documentos de despesas e a licitação (peça 39, p. 13) .
Análise das alegações de defesa do Sr. Noé Xavier Rodrigues Palheta
25.	As alegações de defesa apresentadas pelo Sr. Noé Xavier Rodrigues Palheta não merecem ser acolhidas, por não terem logrado comprovar a boa e regular aplicação de parte dos recursos transferidos pelo FNDE ao Município de Vigia de Nazaré/PA, no exercício de 2012, à conta do Programa Nacional de Alimentação Escolar - PNAE, pelos motivos a seguir expostos.
26.	Além de ter reconhecido a ocorrência de pagamentos efetuados por gêneros alimentícios não recebidos, a documentação por ele anexada não demonstrou que a divergência entre o valor correspondente à 'despesa realizada', indicado na prestação de contas, e o valor da despesa efetuada, caracterizando despesas não comprovadas, no montante de R$ 469.689,53, seria de responsabilidade do prefeito sucessor, Sr. Mauro Alexandre dos Santos Souza, que enviou a referida prestação de contas do PNAE/2012 ao SIGPC, em 4/7/2013. O motivo para tal conclusão é muito simples: todas as despesas foram realizadas dentro do seu período de gestão (2009/2012) , e não no período de gestão do seu sucessor que iniciou em 2013.
27.	Portanto, em face da análise promovida nos itens 18 a 26 desta instrução, as contas do Sr. Noé Xavier Rodrigues Palheta devem ser julgadas irregulares, condenando-o ao recolhimento do débito apurado e aplicando-lhe a multa prevista no art. 57 da Lei 8.443/1992.
Da análise da pretensão punitiva
28.	Vale ressaltar que segundo a jurisprudência pacífica desta, identificados danos ao erário, deve-se instaurar e julgar o processo de tomada de contas especial para responsabilizar seus agentes causadores, respeitando o direito ao contraditório e à ampla defesa, independentemente de quando ocorreram os atos impugnados.
29.	Já a pretensão punitiva do TCU, conforme Acórdão 1441/2016-TCU-Plenário, que uniformizou a jurisprudência acerca dessa questão, subordina-se ao prazo geral de prescrição indicado no art. 205 do Código Civil, que é de 10 anos, contado da data de ocorrência da irregularidade sancionada, nos termos do art. 189 do Código Civil, sendo este prazo interrompido pelo ato que ordenar a citação, a audiência ou a oitiva do responsável. Conforme o mesmo Acórdão, a ocorrência desta espécie de prescrição será aferida, independentemente de alegação da parte, em cada processo no qual haja intenção de aplicação das sanções previstas na Lei 8.443/1992.
30.	Considerando que o ato imputado foi a não comprovação da boa e regular aplicação de parte dos recursos transferidos ao Município de Vigia de Nazaré/PA, por conta do PNAE/2012, ante o pagamento de despesas não comprovadas e gêneros alimentícios não recebidos, o início da contagem do prazo prescricional deverá coincidir com a data de pagamento da última despesa impugnada - 14/12/2012. Sendo assim, em razão de não ter transcorrido mais de 10 anos entre esta data e a data que ordenou a citação (29/11/2019 - peça 27) , constata-se que não ocorreu a prescrição da pretensão punitiva.
CONCLUSÃO
31.	A partir dos elementos constantes dos autos, foi possível verificar que os recursos repassados ao Município de Vigia de Nazaré/PA, por conta do Programa Nacional de Alimentação Escolar - PNAE, no exercício de 2012, não tiveram parte de sua boa e regular aplicação comprovada, ante o pagamento de despesas não comprovadas e gêneros alimentícios não recebidos.
32.	Verifica-se também que o Sr. Noé Xavier Rodrigues Palheta, Prefeito Municipal de Vigia de Nazaré/PA na gestão 2009/2012, era a pessoa responsável pela gestão dos recursos federais recebidos à conta do PNAE/2012, e, no entanto, não tomou as providências para que a execução de tais recursos fosse corretamente comprovada. 
33.	Realizada a citação do responsável, ele apresentou suas alegações de defesa, as quais devem ser rejeitadas por serem insuficientes para elidir o débito que lhe foi imposto, vez que não logrou afastar a ocorrência das irregularidades apontadas.
34.	Diante disso, e inexistindo nos autos elementos que permitam concluir pela ocorrência de boa-fé ou de outros excludentes de culpabilidade em sua conduta, propõe-se que suas contas sejam julgadas irregulares e condenado em débito, aplicando-lhe a multa prevista no art. 57 da Lei 8.443/1992.
PROPOSTA DE ENCAMINHAMENTO:
35.	Diante do exposto, submetem-se os presentes autos à consideração superior, propondo-se: 
a)	rejeitar as alegações de defesa apresentadas pelo Sr. Noé Xavier Rodrigues Palheta (CPF XXX.067.992-XX) , as quais não lograram demostrar a boa e regular aplicação dos recursos públicos repassados através do Programa Nacional de Alimentação Escolar - PNAE, no exercício de 2012;
b)	julgar irregulares, nos termos dos arts. 1º, inciso I, 16, inciso III, alíneas 'b' e 'c', da Lei 8.443/1992 c/c os arts. 19 e 23, inciso III, da mesma Lei, e com os arts. 1º, inciso I, 209, II e III, 210 e 214, inciso III, do Regimento Interno, as contas do Sr. Noé Xavier Rodrigues Palheta (CPF XXX.067.992-XX) , condenando-o ao pagamento das quantias a seguir especificadas, atualizadas monetariamente e acrescidas dos juros de mora, calculados a partir da data discriminada até a efetiva quitação do débito, fixando-lhe o prazo de 15 (quinze) dias para que comprove, perante o Tribunal, o recolhimento da referida quantia aos cofres do Fundo Nacional de Desenvolvimento da Educação - FNDE, nos termos do art. 23, inciso III, alínea 'a', da citada Lei c/c o art. 214, inciso III, alínea 'a', do Regimento Interno, ante irregularidades na execução do Programa Nacional de Alimentação Escolar - PNAE, no exercício de 2012, em razão das seguintes irregularidades:
Débito 1: Despesas não comprovadas:
	Valor (R$) 
	Data

	76.947,53
	5/9/2012

	130.914,00
	2/10/2012

	130.914,00
	5/11/2012

	130.914,00
	4/12/2012

Débito 2: Pagamento por gêneros alimentícios não fornecidos:
Valor (R$)	Data
	Valor (R$) 
	Data

	87.462,11
	14/12/2012

c) 	aplicar ao Sr. Noé Xavier Rodrigues Palheta (CPF XXX.067.992-XX) a multa referida no art. 57 da Lei nº 8.443, de 1992, fixando-lhes o prazo de 15 (quinze) dias, a partir da notificação, para que comprovem, perante o Tribunal, seu recolhimento aos cofres do Tesouro Nacional, atualizada monetariamente desde a data deste acórdão até a data do efetivo pagamento;
d)	autorizar, desde logo, a cobrança judicial das dívidas, nos termos do art. 28, inciso II, da Lei 8.443/1992, caso não atendida a notificação;
e)	autorizar também  desde logo, se requerido, com fundamento no art. 26, da Lei 8.443/1992, c/c o art. 217, do Regimento Interno do TCU, o parcelamento da dívida em até 36 (trinta e seis) parcelas, incidindo sobre cada parcela, corrigida monetariamente, os correspondentes legais, fixando-lhe o prazo de quinze dias, a contar do recebimento da notificação, para comprovar perante o Tribunal o recolhimento da primeira parcela, e de trinta dias, a contar da parcela anterior, para comprovar os recolhimentos das demais parcelas, devendo incidir sobre cada valor mensal, atualizado monetariamente, os juros de mora devidos, no caso do débito, na forma prevista na legislação em vigor, alertando a responsável de que a falta de comprovação do recolhimento de qualquer parcela implicará o vencimento antecipado do saldo devedor, nos termos do art. 26, parágrafo único, da Lei 8.443/1992, c/c o art. 217, §2º, do Regimento Interno deste Tribunal;
f)	enviar cópia do Acórdão a ser prolatado, bem como do Relatório e do Voto que o fundamentarem ao Procurador-Geral da República no Pará, nos termos do § 3º do art. 16 da Lei 8.443/1992 c/c o § 7º do art. 209 do Regimento Interno do TCU, para adoção das medidas cabíveis, informando-lhe que o inteiro teor da deliberação pode ser consultado no endereço www.tcu.gov.br/acordaos;
h)	encaminhar cópia do Acórdão que vier a ser proferido ao FNDE e ao responsável, para ciência, informando que a presente deliberação, acompanhada do Relatório e do Voto que a fundamenta, está disponível para a consulta no endereço www.tcu.gov.br/acordaos, além de esclarecer que, caso requerido, o TCU poderá fornecer sem custos as correspondentes cópias, de forma impressa."
A representante do MP/TCU (peça 45) , procuradora-geral Cristina Machado da Costa e Silva, discordou em parte da proposta da unidade instrutiva, conforme trechos do parecer abaixo transcritos:
"2.	Devidamente citado, o responsável apresentou defesa, que a SecexTCE considerou insuficiente para afastar as irregularidades em exame, relativas ao pagamento de despesas não comprovadas e por gêneros alimentícios não recebidos. Em virtude disso, a Unidade Técnica propôs rejeitar as alegações de defesa do Senhor Noé Xavier Rodrigues Palheta e condená-lo em débito e multa (peças 34, 39 e 41-43) .
3.	Endossamos a análise da Secretaria Instrutiva acerca da irregularidade relativa aos pagamentos à Skoplan Comércio LTDA - ME por gêneros alimentícios não recebidos, no valor de R$ 87.462,11, consoante constatação em fiscalização realizada pela Controladoria-Geral da União no Município no período de 11 a 22/3/2013 (peça 11) .
4.	O ex-prefeito reconheceu que a empresa fornecedora não entregou a totalidade da alimentação adquirida, mas não esclareceu a razão de os pagamentos terem sido efetuados antes da regular liquidação da despesa. Ademais, o fato de a questão ter sido judicializada perante o TRF-1.ª Região (processo n.º 0029770-17.2017.4.01.3900) em nada socorre o responsável, uma vez que ele, tendo sido arrolado como réu na referida ação, não logrou demonstrar nos autos que o juízo tenha decidido no sentido de afastar sua responsabilidade ou de declarar a não ocorrência da irregularidade apontada.
5.	Por outro lado, consideramos que os autos não contêm evidências suficientes para fundamentar a glosa de despesas não comprovadas, no valor de R$ 469.689,53.
6.	Essa parcela do dano foi quantificada pelo FNDE por ocasião do Parecer Financeiro n.º 6.046/2017/DAESP/COPRA/CGCAP/DIFIN (peça 8) e consiste na diferença entre o valor informado na prestação de contas a título de despesas realizadas (R$ 857.952,00) e o total de pagamentos realizados com recursos da conta bancária vinculada ao programa (R$ 1.327.641,53) .
7.	Ocorre que, como bem esclareceu o Senhor Noé Xavier Rodrigues Palheta em sua defesa, a prestação de contas aqui impugnada foi elaborada pelo Prefeito que lhe sucedeu, Senhor Mauro Alexandre dos Santos Souza, em 4/7/2013 (peça 5, p. 5) . Os dados por ele lançados no SIGPC (Sistema de Gestão de Prestação de Contas) dão conta de que teriam sido gastos R$ 848.252,97 com a aquisição de gêneros alimentícios (divergente do valor apurado pelo FNDE, de R$ 857.952,00) . Por outro lado, teriam ocorrido prejuízos não previstos de R$ 418.135,74, montante que teria sido devolvido para a conta específica, restando saldo a reprogramar de R$ 24.124,13 (peça 5, p. 1) .
8.	Em exame detido do extrato bancário à peça 4, contudo, verificamos que as retiradas de valores da conta vinculada ao PNAE totalizaram R$ 1.326.585,53 - montante ligeiramente inferior ao apurado pelo FNDE -, os quais foram integralmente destinados a apenas sete fornecedores devidamente identificados, nas quantias que consolidamos no quadro a seguir (cálculos à peça 44) .
	Assoc. Pequenos Prod. Rurais do Atugue e Localidades Vizinhas (CNPJ 06.276.388/0001-34) 
	R$ 138.861,15

	Assoc. Trabalhadores do Ramo de Pesca de Vigia (CNPJ 14.053.236/0001-09) 
	R$ 107.150,93

	Assoc. Produtores Rurais e Agric. Familiares do Km 35 (CNPJ 11.143.381/0001-84) 
	R$ 145.889,09

	Cooperativa Agropecuária do Salgado Paraense - CASP (CNPJ 11.885.783/0001-54) 
	R$ 34.745,10

	Skoplan Comércio LTDA - ME (CNPJ 03.024.356/0001-53) 
	R$ 793.899,09

	Magé Comércio de Alimentos LTDA - EPP (CNPJ 05.997.092/0001-40) 
	R$ 30.737,47

	L. dos Anjos Santa Rosa Comércio - ME (CNPJ 05.805.472/0001-35) 
	R$ 75.302,70

	TOTAL
	R$ 1.326.585,53

9.	Ademais, o extrato da conta vinculada evidencia, além dos créditos oriundos das ordens bancárias no âmbito do PNAE (R$ 1.250.988,00, valor correspondente ao total informado na peça 3) , os aportes de recursos próprios no total de R$ 14.274,02 (depósito em espécie de R$ 455,00, em 9/1/2012, e transferência de R$ 13.819,02, em 20/11/2012) . Somando-se esses valores ao saldo reprogramado do exercício anterior e aos rendimentos financeiros auferidos no exercício de 2012 (R$ 80.367,66 e R$ 6.135,98, respectivamente, segundo parecer à peça 8) , as receitas totalizam R$ 1.351.765,66. O saldo entre receitas e despesas seria, portanto, de R$ 25.180,13, reprogramado para o exercício de 2013.
10.	Tendo em conta que os repasses financeiros do PNAE foram integralmente destinados para pagamentos a fornecedores usuais da Prefeitura Municipal de Vigia de Nazaré/PA, impõe-se reconhecer a ausência de evidências nos autos acerca dos alegados prejuízos de R$ 418.135,74, ou, ainda, da aquisição de alimentos no montante de apenas R$ 848.252,97 (ou de R$ 469.689,53 e R$ 857.952,00, respectivamente, como apurado pelo FNDE e endossado pela SecexTCE) .
11.	Além dos já mencionados pagamentos à Skoplan Comércio LTDA - ME por itens não entregues, cujos valores somam R$ 87.462,11 (cerca de 7% do valor repassado pelo FNDE no exercício) , a fiscalização realizada pela Controladoria-Geral da União apontou apenas falhas de caráter formal, relativas à infraestrutura insuficiente para o Conselho de Alimentação Escolar desenvolver suas atividades, à ausência de publicidade dos editais de convocação, e ao número de nutricionistas contratados abaixo dos parâmetros legais pertinentes.
12.	Em acréscimo a isso, o Conselho manifestou-se pela aprovação das contas sem qualquer ressalva (peça 5) , opinião improvável na hipótese de ter havido prejuízos com a materialidade dos que foram declarados na prestação de contas, superior a 30% das receitas totais disponíveis em 2012.
13.	Nesse cenário, diante da existência de nexo causal entre os recursos repassados e os pagamentos realizados, e à míngua de indícios de irregularidades capazes de macular a aplicação financeira ou a consecução dos objetivos do PNAE, não há que se falar em inversão do ônus da prova em face do Senhor Noé Xavier Rodrigues Palheta no tocante ao débito de R$ 469.689,53. Eventual responsabilização do ex-prefeito, nesse caso, pressupõe que sejam reunidos elementos fáticos comprobatórios de irregularidades na execução dessas despesas.
14.	Cumpre-nos assinalar que, no caso vertente, as inconsistências entre os registros constantes do extrato da conta bancária vinculada ao PNAE e as despesas declaradas pelo Senhor Mauro Alexandre dos Santos Souza a título de prestação de contas são sugestivas da ocorrência de falha no preenchimento das informações no sistema informatizado. Nessa hipótese, revela-se desnecessário o saneamento do feito com vistas a esclarecer as divergências ora suscitadas.
15.	Com base nessas considerações, esta representante do Ministério Público de Contas vislumbra dois encaminhamentos possíveis para o presente feito:
	a) rejeitar parcialmente as alegações de defesa do Senhor Noé Xavier Rodrigues Palheta e julgar irregulares suas contas, condenando-o a restituir aos cofres do FNDE a quantia de R$ 87.462,11, com os acréscimos de atualização monetária e juros de mora devidos, e aplicando-lhe multa com fundamento no art. 57 da Lei n.º 8.443/1992, em linha de parcial concordância com a proposta oferecida pela SecexTCE às peças 41-43,
	b) alternativamente, restituir os autos à SecexTCE para nova instrução técnica, após a realização de diligências à Prefeitura Municipal de Vigia de Nazaré/PA para obter os documentos fiscais relativos às despesas executadas no âmbito do PNAE/2012, ao TRF-1.ª Região para obter informações atualizadas acerca do processo n.º 0029770-17.2017.4.01.3900, bem como outras que entenda necessárias para o deslinde de mérito desta Tomada de Contas Especial."
	É o relatório.

não há.

Procuradora-Geral Cristina Machado da Costa e Silva.

TOMADA DE CONTAS ESPECIAL. FNDE. PNAE. EXERCÍCIO 2012. NÃO COMPROVAÇÃO DE PARTE DOS RECURSOS REPASSADOS. CITAÇÃO. ACATAMENTO PARCIAL DAS ALEGAÇÕES DE DEFESA COM EXCLUSÃO DE PARTE DO DÉBITO. CONTAS IRREGULARES. DÉBITO. MULTA.

TOMADA DE CONTAS ESPECIAL (TCE)

Secretaria de Controle Externo de Tomada de Contas Especial (Secex-TCE).

Trata-se de tomada de contas especial instaurada pelo Fundo Nacional de Desenvolvimento da Educação (FNDE) em desfavor do Sr. Noé Xavier Rodrigues Palheta, prefeito de Vigia de Nazaré/PA na gestão 2009/2012, ante a não comprovação da regular aplicação dos recursos repassados por conta do Programa Nacional de Alimentação Escolar - Pnae, no exercício de 2012.
Foram transferidos ao município, ao longo de 2012, o montante de R$ 1.250.988,00. A prestação de contas foi devidamente encaminhada no prazo estipulado e registrada no SiGPC pelo sucessor do Sr. Noé Xavier Rodrigues Palheta, em 4/7/2013, acompanhada do parecer conclusivo do Conselho de Alimentação Escolar (CAE) , pela aprovação das contas (peça 5) , disponível no Sistema de Gestão de Conselho (Sigecon) . 
Consta dos autos o relatório de fiscalização 38031/2013, resultado da fiscalização realizada pela Controladoria-Geral da União no município no período de 11 a 22/3/2013 (peça 11) , que apontou as seguintes constatações:
	a) pagamentos efetuados por gêneros alimentícios não recebidos, no valor de R$ 87.462,11;
	b) infraestrutura insuficiente para o Conselho de Alimentação Escolar desenvolver suas atividades;
	c) ausência de publicidade dos editais de convocação;
	d) número de nutricionistas contratados abaixo dos parâmetros legais previstos pelo CFN.
Em relação à execução física, o FNDE, mediante o parecer 5768/2017/COECS/CGPAE/DIRAE (peça 7) , mencionando o relatório acima citado, aprovou parcialmente com ressalvas a prestação de contas, em razão da impugnação decorrente do pagamento por gêneros alimentícios não recebidos (R$ 87.462,11) , e de verificação de impropriedades similares à constatação da CGU, que não resultaram em dano:
a) não foram oferecidos ao CAE os itens de infraestrutura necessários para que executassem suas funções; 
b) ausência de nutricionista responsável técnico; 
c) falta de capacitação dos membros do CAE.
No entanto, a conclusão do parecer de análise financeira 6046/2017/DAESP/COPRA/CGCAP/DIFIN (peça 8) foi pela aprovação parcial com ressalvas da prestação de contas, impugnando o valor de R$ 557.151,64, ante a constatação de divergência entre o valor correspondente à "despesa realizada", indicado na referida prestação de contas (R$ 857.952,00) , e o valor da despesa efetuada no programa no exercício de 2012 (R$ 1.327.641,53) , além do pagamento por gêneros alimentícios não recebidos (R$ 87.462,11) :
	Valor (R$) 
	Data

	76.947,53
	5/9/2012

	130.914,00
	2/10/2012

	130.914,00
	5/11/2012

	130.914,00
	4/12/2012

	87.462,11
	14/12/2012

Diante disso, o FNDE notificou o Sr. Noé Xavier Rodrigues Palheta e a então prefeita de Vigia de Nazaré/PA, Sra. Camille Macedo Paiva de Vasconcelos, acerca das irregularidades associadas verificadas, requerendo o saneamento das irregularidades ou a devolução dos valores respectivos. Não tendo sido atendido, instaurou a presente tomada de contas especial.
O relatório do tomador de contas concluiu que o prejuízo importaria em 44,53% dos recursos repassados (R$ 557.151,64) , e imputou a responsabilidade ao Sr. Noé Xavier Rodrigues Palheta, ante irregularidades na execução e na comprovação da aplicação de parte dos recursos repassados por conta do Pnae, no exercício de 2012, visto que era ele o responsável pela gestão dos recursos federais.
No âmbito deste Tribunal, a Secretaria de Controle Externo de Tomada de Contas Especial (Secex-TCE) , após análise preliminar (peça 25) , promoveu a citação do responsável pelos valores relacionados no relatório do tomador (total de R$ 557.151,64) .
Devidamente cientificado, o Sr. Noé Xavier Rodrigues Palheta apresentou suas alegações de defesa (peça 39) .
Em exame de mérito (peças 41-43) , a Secex-TCE entendeu que as alegações de defesa deveriam ser rejeitadas por serem insuficientes para elidir o débito que lhe foi imposto, vez que não logrou afastar a ocorrência das irregularidades apontadas. 
Nesse sentido, propôs que as contas do responsável fossem julgadas irregulares, atribuindo-lhe o débito apurado, bem como a aplicação da sanção prevista no art. 57 da Lei 8.443/1992.
A representante do MP/TCU, procuradora-geral Cristina Machado da Costa e Silva, endossou a análise da secretaria instrutiva acerca da irregularidade relativa aos pagamentos à Skoplan Comércio LTDA - ME, por gêneros alimentícios não recebidos, no valor de R$ 87.462,11. Por outro lado, ressaltando que os autos não contêm evidências suficientes para fundamentar a glosa de despesas não comprovadas, no valor de R$ 469.689,53, discordou em parte da proposta da unidade instrutiva.
Conforme parecer reproduzido no relatório precedente, o Ministério Público de Contas concluiu que "diante da existência de nexo causal entre os recursos repassados e os pagamentos realizados, e à míngua de indícios de irregularidades capazes de macular a aplicação financeira ou a consecução dos objetivos do PNAE, não há que se falar em inversão do ônus da prova em face do Senhor Noé Xavier Rodrigues Palheta no tocante ao débito de R$ 469.689,53."
Dessa forma, apresentou dois encaminhamentos possíveis para os presentes autos:
"a) rejeitar parcialmente as alegações de defesa do Senhor Noé Xavier Rodrigues Palheta e julgar irregulares suas contas, condenando-o a restituir aos cofres do FNDE a quantia de R$ 87.462,11, com os acréscimos de atualização monetária e juros de mora devidos, e aplicando-lhe multa com fundamento no art. 57 da Lei n.º 8.443/1992, em linha de parcial concordância com a proposta oferecida pela SecexTCE às peças 41-43,
b) alternativamente, restituir os autos à SecexTCE para nova instrução técnica, após a realização de diligências à Prefeitura Municipal de Vigia de Nazaré/PA para obter os documentos fiscais relativos às despesas executadas no âmbito do PNAE/2012, ao TRF-1.ª Região para obter informações atualizadas acerca do processo n.º 0029770-17.2017.4.01.3900, bem como outras que entenda necessárias para o deslinde de mérito desta Tomada de Contas Especial."
II
Alinho-me à proposta de encaminhamento formulada pelo MP/TCU, no sentido de rejeitar parcialmente as alegações de defesa do Sr. Noé Xavier Rodrigues Palheta e julgar irregulares suas contas, condenando-o a restituir aos cofres do FNDE a quantia de R$ 87.462,11, adotando a análise realizada como fundamento para minhas razões de decidir.
De fato, não há controvérsia quanto à irregularidade relativa aos pagamentos à Skoplan Comércio LTDA - ME por gêneros alimentícios não recebidos, no valor de R$ 87.462,11, consoante constatação em fiscalização realizada pela Controladoria-Geral da União.
Como destacado pela unidade instrutiva, o próprio responsável "reconhece o débito no valor de R$ 87.462,11, pago à empresa Skoplan Comércio Ltda., pois 'a empresa não cumpriu o contrato, não entregando a totalidade da alimentação escolar adquirida'".
O responsável afirmou, também, que "a situação em questão está judicializada, junto ao TRF-1, processo n. 0029770-17.2017.4.01.3900", fato que não afasta sua responsabilidade.
No caso, restou confirmado a ocorrência de pagamento por produtos não recebidos, estando configurado o débito no valor de R$ 87.462,11.  
No que diz respeito ao débito decorrente de despesas não comprovadas, no montante de R$ 469.689,53, transcrevo trechos do exame realizado pelo MP/TCU:
"6.	Essa parcela do dano foi quantificada pelo FNDE por ocasião do Parecer Financeiro n.º 6.046/2017/DAESP/COPRA/CGCAP/DIFIN (peça 8) e consiste na diferença entre o valor informado na prestação de contas a título de despesas realizadas (R$ 857.952,00) e o total de pagamentos realizados com recursos da conta bancária vinculada ao programa (R$ 1.327.641,53) .
7.	Ocorre que, como bem esclareceu o Senhor Noé Xavier Rodrigues Palheta em sua defesa, a prestação de contas aqui impugnada foi elaborada pelo Prefeito que lhe sucedeu, Senhor Mauro Alexandre dos Santos Souza, em 4/7/2013 (peça 5, p. 5) . Os dados por ele lançados no SIGPC (Sistema de Gestão de Prestação de Contas) dão conta de que teriam sido gastos R$ 848.252,97 com a aquisição de gêneros alimentícios (divergente do valor apurado pelo FNDE, de R$ 857.952,00) . Por outro lado, teriam ocorrido prejuízos não previstos de R$ 418.135,74, montante que teria sido devolvido para a conta específica, restando saldo a reprogramar de R$ 24.124,13 (peça 5, p. 1) .
8.	Em exame detido do extrato bancário à peça 4, contudo, verificamos que as retiradas de valores da conta vinculada ao PNAE totalizaram R$ 1.326.585,53 - montante ligeiramente inferior ao apurado pelo FNDE -, os quais foram integralmente destinados a apenas sete fornecedores devidamente identificados, nas quantias que consolidamos no quadro a seguir (cálculos à peça 44) .
	Assoc. Pequenos Prod. Rurais do Atugue e Localidades Vizinhas (CNPJ 06.276.388/0001-34) 
	R$ 138.861,15

	Assoc. Trabalhadores do Ramo de Pesca de Vigia (CNPJ 14.053.236/0001-09) 
	R$ 107.150,93

	Assoc. Produtores Rurais e Agric. Familiares do Km 35 (CNPJ 11.143.381/0001-84) 
	R$ 145.889,09

	Cooperativa Agropecuária do Salgado Paraense - CASP (CNPJ 11.885.783/0001-54) 
	R$ 34.745,10

	Skoplan Comércio LTDA - ME (CNPJ 03.024.356/0001-53) 
	R$ 793.899,09

	Magé Comércio de Alimentos LTDA - EPP (CNPJ 05.997.092/0001-40) 
	R$ 30.737,47

	L. dos Anjos Santa Rosa Comércio - ME (CNPJ 05.805.472/0001-35) 
	R$ 75.302,70

	TOTAL
	R$ 1.326.585,53

9.	Ademais, o extrato da conta vinculada evidencia, além dos créditos oriundos das ordens bancárias no âmbito do PNAE (R$ 1.250.988,00, valor correspondente ao total informado na peça 3) , os aportes de recursos próprios no total de R$ 14.274,02 (depósito em espécie de R$ 455,00, em 9/1/2012, e transferência de R$ 13.819,02, em 20/11/2012) . Somando-se esses valores ao saldo reprogramado do exercício anterior e aos rendimentos financeiros auferidos no exercício de 2012 (R$ 80.367,66 e R$ 6.135,98, respectivamente, segundo parecer à peça 8) , as receitas totalizam R$ 1.351.765,66. O saldo entre receitas e despesas seria, portanto, de R$ 25.180,13, reprogramado para o exercício de 2013.
10.	Tendo em conta que os repasses financeiros do PNAE foram integralmente destinados para pagamentos a fornecedores usuais da Prefeitura Municipal de Vigia de Nazaré/PA, impõe-se reconhecer a ausência de evidências nos autos acerca dos alegados prejuízos de R$ 418.135,74, ou, ainda, da aquisição de alimentos no montante de apenas R$ 848.252,97 (ou de R$ 469.689,53 e R$ 857.952,00, respectivamente, como apurado pelo FNDE e endossado pela SecexTCE) .
11.	Além dos já mencionados pagamentos à Skoplan Comércio LTDA - ME por itens não entregues, cujos valores somam R$ 87.462,11 (cerca de 7% do valor repassado pelo FNDE no exercício) , a fiscalização realizada pela Controladoria-Geral da União apontou apenas falhas de caráter formal, relativas à infraestrutura insuficiente para o Conselho de Alimentação Escolar desenvolver suas atividades, à ausência de publicidade dos editais de convocação, e ao número de nutricionistas contratados abaixo dos parâmetros legais pertinentes.
12.	Em acréscimo a isso, o Conselho manifestou-se pela aprovação das contas sem qualquer ressalva (peça 5) , opinião improvável na hipótese de ter havido prejuízos com a materialidade dos que foram declarados na prestação de contas, superior a 30% das receitas totais disponíveis em 2012.
13.	Nesse cenário, diante da existência de nexo causal entre os recursos repassados e os pagamentos realizados, e à míngua de indícios de irregularidades capazes de macular a aplicação financeira ou a consecução dos objetivos do PNAE, não há que se falar em inversão do ônus da prova em face do Senhor Noé Xavier Rodrigues Palheta no tocante ao débito de R$ 469.689,53. Eventual responsabilização do ex-prefeito, nesse caso, pressupõe que sejam reunidos elementos fáticos comprobatórios de irregularidades na execução dessas despesas.
14.	Cumpre-nos assinalar que, no caso vertente, as inconsistências entre os registros constantes do extrato da conta bancária vinculada ao PNAE e as despesas declaradas pelo Senhor Mauro Alexandre dos Santos Souza a título de prestação de contas são sugestivas da ocorrência de falha no preenchimento das informações no sistema informatizado. Nessa hipótese, revela-se desnecessário o saneamento do feito com vistas a esclarecer as divergências ora suscitadas." (grifei) 
Complemento o exame destacando que as informações apresentadas na prestação de contas dos recursos do Pnae  são de natureza essencialmente declaratórias, em consonância com a sistemática e as regras que regulam aquele programa, sendo relevantes as informações apresentadas pelo CAE, o qual emitiu parecer pela aprovação das contas sem ressalvas (peça 5, p. 8) .
Corrobora esse parecer o exame realizado por uma segunda instância de controle. No caso concreto, a CGU realizou fiscalização no município de Vigia de Nazaré/PA, em período próximo à execução do Pnae 2012 (11/3/2013 a 22/3/2013) , conforme relatório de fiscalização 38031/2013 (peça 11) , e, em relação à execução programa em exame, exercício de 2012, apontou como constatação resultante em dano apenas a ocorrência de pagamentos efetuados por gêneros alimentícios não recebidos (R$ 87.462,11) .
Anuo, assim, ao entendimento do Ministério Público de Contas de que não há evidências suficientes que sustentem o débito inicialmente imputado ao responsável por despesas não comprovadas.
Nesse contexto, cabe acolher parcialmente as alegações de defesa pelo Sr. Noé Xavier Rodrigues Palheta e julgar irregulares suas contas, condenando-o a restituir aos cofres do FNDE a quantia de R$ 87.462,11, sancionando-o com a multa prevista no art. 57 da Lei 8.443/1992, uma vez que não se operou a prescrição da pretensão punitiva.
	Diante do exposto, manifesto-me pela aprovação do acórdão que ora submeto à apreciação deste Colegiado.
TCU, Sala das Sessões, em 28 de setembro de 2021.
Weder de Oliveira 
Relator